【裁判字號】    91,訴,532
【裁判日期】    920107
【裁判案由】    分割共有物
【裁判全文】
臺灣屏東地方法院民事判決  九十一年度訴字第五三二號
    原      告  甲○○
    訴訟代理人  己○○
    被      告  丙○○
    被      告  丁○○
    訴訟代理人  戊○○
                乙○○
右當事人間分割共有物事件，本院判決如左：
    主    文
兩造共有坐落屏東縣佳冬鄉○○段六六七號，地目：建，面積五百零四點七五平方公
尺之土地及同段六六八號，地目：建，面積五點一三平方公尺之土地，其分割方法為
如附圖所示甲案分割方式分割，即將如附圖甲案所示Ａ部分面積一六八點七五平方公
尺及Ｄ部分面積一點二六平方公尺，合計一七○點零一平方公尺之土地分歸被告丙○
○所有。Ｂ部分面積一六八平方公尺及Ｅ部分面積二點一五平方公尺，合計一七○點
一五平方公尺土地分歸原告所有。Ｃ部分面積一六八平方公尺及Ｆ部分面積一點七二
平方公尺，合計一六九點七二平方公尺土地分歸被告丁○○所有。
原告應補償被告丁○○新台幣壹仟肆佰壹拾伍元。被告丙○○應補償被告丁○○新台
幣參佰柒拾參元。
訴訟費用由兩造各負擔三分之一。
    事    實
甲、原告方面：
一、聲明：求為判決兩造共有如主文第一項所示土地准予裁判分割。
二、陳述：
（一）坐落屏東縣佳冬鄉○○段六六七號，建，面積五百零四點七五平方公尺及同段
      ，建，面積五點一三平方公尺共二筆之土地（下稱系爭土地），為原告與被告
      丙○○、丁○○兄弟共有，持分各為三分之一，兩造間並無不得分割之約定，
      亦無不能分割之情形，因兩造均無法協議分割，爰依民法第八百二十四條規定
      ，請求裁判分割。
（二）系爭土地上請求依如附圖所示甲案Ａ、Ｄ部分分給被告丙○○所有，Ｂ、Ｅ部
      分分給原告取得，Ｃ、Ｆ部分分給被告丁○○取得。如附圖乙案所示Ｂ、Ｃ、
      Ｄ部分各有舊有平房，Ｂ部分現由被告丙○○使用，Ｃ部分現由原告使用，Ｄ
      部分現由被告丁○○使用，但均依甲案分割方式，分配在兩造各取得之部分。
      至於Ｅ、Ｆ部分有舊有房屋及鐵皮屋，為兩造先父洪曾華遺留建物，屬兩造共
      有，現由被告丙○○無償使用，因係舊有建物，如依甲案分割方式分歸在兩造
      各分得土地，不預留各該部分土地上之舊有建物，願予拆除。
（三）對被告丙○○之抗辯所為陳述：舊宅為兩造先父洪曾華所有，先父過世後，為
      兩造共有，附圖乙案所示Ｅ、Ｆ建物原由兩造之姑姑洪玉英居住，姑姑去世後
      ，由被告丙○○免費使用，原告與被告丙○○皆無意見，且先母喪葬費，兩造
      都有公分，原告不同意被告補償之要求。
（四）若分得土地超過應有之範圍，主張以公告現值補償。
三、證據：提出土地登記簿謄本二份、地籍圖謄本、持分計算表各一件為證。
乙、被告丙○○方面：
一、聲明：同意原告所主張如附圖所示甲案之分割。
二、陳述：
（一）伊雖同意如附圖之甲案分割，會拆除舊宅也沒有意見；但因舊宅（指附圖乙案
      所示Ｅ、Ｆ建物），原由姑姑洪玉英居住，她死後，該舊宅一直都是伊在使用
      、管理，且稅金也一直由伊在繳納，應由原告及被告丁○○補償給伊之損失。
      另外，兩造母親之喪葬費都由伊負擔，所以喪葬費部分，也應由原告及被告丁
      ○○負擔。
（二）若分得之土地面積大於應有部分，願以公告現值補償之。
（三）證據：提出戶籍謄本、地價稅單、稅款單、稅籍證明書、醫療收據等為證。
丙、被告丁○○方面：
一、聲明：同意原告所主張如附圖所示甲案之分割。
二、陳述：
（一）被告丙○○要求補償費用，不但依法無據，且不合理。舊宅是祖先留下來的，
      並非丙○○單獨所有，他已無償使用多年未付任何代價，占盡便宜，豈有反而
      要求補償之理。
（二）若分得之土地面積減少，同意原告及被告丙○○以公告現值補償之。
丁：本院依職權及聲請會同地政人員履勘現場，並請地政人員製作複丈成果圖。
    理    由
一、原告主張系爭土地為原告與被告丙○○、丁○○兄弟共有，持分各為三分之一，
    兩造間並無不得分割之約定，亦無不能分割之情形，因兩造均無法協議分割，請
    求裁判分割。又系爭土地上如附圖乙案所示Ｂ、Ｃ、Ｄ部分各有舊有平房，Ｂ部
    分現由被告丙○○使用，Ｃ部分現由原告使用，Ｄ部分現由被告丁○○使用，但
    均依甲案分割方式，分配在兩造各取得之部分。至於Ｅ、Ｆ部分有舊有房屋及鐵
    皮屋，為兩造先父洪曾華遺留建物，，現由被告丙○○使用之事實，業據其提出
    土地登記簿謄本二份、地籍圖謄本各一件等為證，且經本院會同地政人員履勘現
    場勘驗屬實，有勘驗筆錄及複丈成國圖在卷可稽，並為被告等所不爭執，堪信真
    實。
二、按各共有人得隨時請求分割共有物。但因物之使用目的不能分割或契約定有不分
    割之期限者，不在此限；又共有物分割之方法，不能協議決定者，法院得因任何
    共有人之聲請，命為分配，民法第八百二十三條第一項、第八百二十四條第二項
    分別定有明文。系爭二筆土地為兩造所共有，且兩造無法達成分割協議，無因物
    之使用目的不能分割或契約定有不分割之期限，而兩造同意就系爭二筆土地合併
    分割等情，為兩造所是認，且系爭二筆土地為使用性質均相同之土地，原告訴請
    合併分割，洵屬有據。
三、查系爭土地上依如附圖所示甲案Ａ、Ｄ部分分給被告丙○○所有，Ｂ、Ｅ部分分
    給原告取得，Ｃ、Ｆ部分分給被告丁○○取得。如附圖乙案所示Ｂ、Ｃ、Ｄ部分
    各有舊有平房，Ｂ部分現由被告丙○○使用，Ｃ部分現由原告使用，Ｄ部分現由
    被告丁○○使用，但均依甲案分割方式，分配在兩造各取得之部分。又Ｅ、Ｆ部
    分有舊有房屋及鐵皮屋，為兩造先父洪曾華遺留建物，屬兩造共有，現由被告丙
    ○○無償使用，因係舊有建物，依甲案分割方式分歸在兩造各分得土地，不預留
    各該部分土地上之舊有建物，願予拆除等情，已據原告陳述明確，被告丁○○、
    丙○○均表示同意原告主張同意原告所主張如附圖所示甲案之分割及對於如附圖
    乙案所示Ｅ、Ｆ部分有舊有房屋及鐵皮屋之拆除，亦無爭執。本院審酌系爭土地
    如附圖乙案所示Ｂ、Ｃ、Ｄ部分面臨道路，各為店鋪，依兩造現有使用現況分歸
    兩造各自所有，又因其後面之Ｅ、Ｆ部分有舊有房屋及鐵皮屋，兩造均表示無意
    保留，願予拆除，則以如附圖所示甲案分割方式分割，即將如附圖甲案所示Ａ部
    分面積一六八點七五平方公尺及Ｄ部分面積一點二六平方公尺，合計一七○點零
    一平方公尺之土地分歸被告丙○○所有。Ｂ部分面積一六八平方公尺及Ｅ部分面
    積二點一五平方公尺，合計一七○點一五平方公尺土地分歸原告所有。Ｃ部分面
    積一六八平方公尺及Ｆ部分面積一點七二平方公尺，合計一六九點七二平方公尺
    土地分歸被告丁○○所有，均便於兩造土地之利用及較具經濟效益，故採如主文
    第一項所示之分割。
四、次按以原物為分配時，如共有人中，有不能按其應有部分受分配者，得以金錢補
    償之，民法第八百二十四條第三項定有明文。依前述分割方法，各共有人所取得
    之面積，較之其等按應有部分比例合計之面積一六九點九六平方公尺土地，各有
    增加或未足，計被告丙○○增加○點○五平方公尺、原告增加○點一九平方公尺
    、被告丁○○減少○點二四平方公尺，就此原告主張以公告現值補償，被告等亦
    同意以公告現值補償之；惟查系爭二筆土地，六六七地號之公告現值為每平方公
    尺七四五○元，六六八地號之公告現值為五二○○元。本院審酌系爭土地位置、
    交通狀況及依社會經濟現況，土地之公告現值一般均較土地於市場上之實際價值
    為低等一切情狀，認為宜採六六七地號之公告現值即每平方公尺七四五○元之價
    格按各人增減面積之比例計算，為其等應互為補償之金額較為公平，爰併判決如
    主文第二項所示。
五、至於被告吳國將抗辯稱：系爭土地如附圖乙案所示Ｅ、Ｆ舊宅一直都是伊在使用
    、管理，且稅金也一直由伊在繳納，應由原告及被告丁○○補償給伊之損失。另
    外，兩造母親之喪葬費都由伊負擔，所以喪葬費部分，也應由原告及被告丁○○
    負擔云云。經查系爭土地如附圖乙案所示Ｅ、Ｆ舊宅原為兩造之父洪曾華所遺留
    ，屬兩造共有，而兩造姑姑洪玉英只是借住，其亡故後，則由被告丙○○無償使
    用管理，原告與被告均未加干涉，被告丙○○繳納之房屋稅，應可視為使用代價
    之支出原告與被告均不同意補償給被告丙○○。又兩造母親之喪葬費，原告則否
    認均係被告丙○○支出；姑不論房屋稅及喪葬費是否應由原告與被告丁○○分擔
    ，因本件為分割共有物之訴，依民法第八百二十四條第三項規定，始生補償之問
    題，故被告上開之抗辯，非本件應否補償之範圍，所辯要無可採，附此敘明。
六、本件係共有土地之分割爭議，被告之行為按當時訴訟程度，係為伸張或防衛權利
    所必要，是本件訴訟費用應有民事訴訟法第八十一條第二款規定之適用，應由兩
    造各依其應有部分比例負擔訴訟費用，以符公平。
七、據上論結，本件原告之訴為有理由，依民事訴訟法第七十八條、第八十一條第二
    款，判決如主文。
中      華      民      國    九十二    年    一      月      七      日
                                        臺灣屏東地方法院民事第二庭
~B法      官  胡晏彰
右為正本係照原本作成。
如對本判決上訴，須於判決送達後二十日內向本院提出上訴狀。
~B法院書記官  謝天祥
中      華      民      國    九十二    年      一      月    七      日


司法院資訊處製作；財團法人民間司法改革基金會備份。
